臺灣臺中地方法院刑事判決　　　　　　　　　　　九十三年度中簡上字第五三七號
　　上　訴　人
　　即　被　告　甲○○
　　選任辯護人　蕭文濱律師
右列上訴人即被告因違反著作權法案件，不服本院臺中簡易庭於中華民國九十三年九
月十五日以九十三年度中簡字第二二四四號所為第一審簡易判決（聲請簡易判決處刑
案號：九十三年度偵字第一一六六八號），提起上訴，本院管轄第二審之合議庭判決
如左：
    主  文
原判決撤銷。
甲○○連續意圖營利而以重製之方法侵害他人之著作財產權，處有期徒刑參月，如易
科罰金，以參佰元折算壹日。
扣案如附表所示之「霹靂布袋戲系列」木偶成品陸尊、半成品偶頭壹個均沒收。
    犯罪事實
一、甲○○係位於臺中市○區○○路九十六號「翊華木偶精品店」之負責人，其明知
    「霹靂布袋戲系列」木偶係「霹靂國際多媒體股份有限公司」（下稱「霹靂國際
    多媒體公司」）享有著作財產權之美術著作，非經「霹靂國際多媒體公司」之同
    意，不得任意重製或以移轉所有權之方法散布非法重製物，詎其竟基於營利之意
    圖與概括犯意，未經「霹靂國際多媒體公司」之同意，即自民國九十三年一月間
    起至同年六月二十四日止，在「翊華木偶精品店」內，以每尊約新臺幣（下同）
    二萬三千元之代價，受不特定顧客之委託，由顧客提供「霹靂布袋戲系列」木偶
    之圖版，再由其依圖版重製完成木偶後，交付予顧客，並向顧客收取對價，而連
    續以此重製後移轉所有權之方法，散布「霹靂布袋戲系列」木偶之非法重製物，
    侵害「霹靂國際多媒體公司」之著作財產權，總計其前後出售之木偶達六尊，獲
    利約五萬餘元。嗣於九十三年六月二十四日下午二時十分許，為警會同「霹靂國
    際多媒體公司」職員乙○○，在「翊華木偶精品店」內查獲，並扣得甲○○已重
    製完成、尚未交付予顧客之「霹靂布袋戲系列」木偶成品六尊（名稱如附表所示
    ）、半成品偶頭一個、帳單三張及估價單十二張等物（另同時扣得顧客吳宗恆、
    丁○○交予甲○○維修、非屬甲○○重製之木偶成品六尊）。
二、案經「霹靂國際多媒體公司」訴由內政部警政署保安警察第二總隊第三大隊第一
    中隊報告臺灣臺中地方法院檢察署檢察官偵查後，聲請以簡易判決處刑。
    理  由
一、訊據上訴人即被告甲○○（下稱被告）固坦承如附表所示之木偶成品六尊與半成
    品偶頭一個均為其所製作，惟矢口否認有何侵害告訴人「霹靂國際多媒體公司」
    著作財產權之行為，辯稱：伊僅依顧客提供之圖版製作木偶，惟因伊甫從事製作
    木偶之工作未久，且顧客提供之圖版上，並無任何木偶名稱之註記，因之伊所製
    作之木偶，是否與告訴人「霹靂布袋戲系列」之木偶相同，進而侵害告訴人之著
    作財產權等，伊實有未知；且布袋戲為吾國傳統之民俗技藝，木偶亦應為人人所
    得製作，而非應由告訴人一人專有其重製之權，況系爭扣案之木偶均為伊自行刻
    製完成，為伊心血之結晶、精神之創作，又如何認伊係侵害告訴人之著作財產權
    云云。
二、惟查：右揭犯罪事實，業據上訴人即被告甲○○於警詢及檢察官訊問中，即已自
    白不諱，明確供承：「是我重製霹靂布袋戲木偶，我會美術及雕刻木偶，所以客
    戶拿霹靂布袋戲木偶圖版到翊華木偶精品店裡，請我雕刻木偶成品」、「乙個組
    合成品向客戶（收取）約新臺幣二萬三千元」、「（警方在臺中市○區○○路九
    十六號翊華木偶精品店查扣重製霹靂布袋戲木偶何人所有？）是客戶訂貨的成品
    及有些客戶拿到店裡的維修品」、「警方查扣重製霹靂布袋戲木偶，是客人訂霹
    靂布袋戲木偶並約定日期取貨」、「（你自何時開始販賣本隊查扣之重製品？如
    何販賣？自何時開始販賣？至今天被查獲為止已賣出多少木偶數量？獲利多少？
    ）客戶訂貨我才有製造販賣，數量約六個。新臺幣大約五萬多元」（見被告警詢
    筆錄）、「（是否為翊華木偶精品店負責人？）是」、「（有否在精品店內販售
    木偶？何時開始販售？）有，自九十三年一月間起至查獲止，每尊約二萬三千元
    上下，木偶是我自己製作的」、「（查扣木偶造型都是霹靂布袋戲木偶的造型？
    ）是，都是客人拿圖來，要我依圖製造」、「（有否取得霹靂國際多媒體股份有
    限公司之授權？）沒有」（見被告檢察官訊問筆錄）等語甚詳，核與證人即原「
    霹靂國際多媒體公司」職員乙○○於警詢及本院審理中到庭證述之：伊於九十二
    年七月至九十三年六月間，任職於告訴人公司商品部擔任專員，負責告訴人公司
    全省木偶發行之工作；九十三年六月二十四日下午二時十分許，伊曾會同警方至
    被告之「翊華精品店」內，查獲如附表所示之扣案木偶一批，經伊依據收看「霹
    靂布袋戲系列」一、二十餘年之經驗，佐以：(一)、扣案之木偶是否與「霹靂布袋
    戲系列」劇集之木偶角色，於偶頭相貌、人物造型及服裝配件相同？(二)、扣案之
    木偶衣服內裡是否有告訴人公司董事長黃強華與總經理黃文擇之親筆簽名？(三)、
    扣案之木偶偶頭頸部背後是否貼有告訴人公司之雷射標籤？等三項標準加以判斷
    ，其結果為扣案之木偶與告訴人公司既有劇集之木偶極為相似（僅於如服裝配件
    之飾品數量上顯其細微差異）等語之意旨相符（見乙○○警詢筆錄及本院審判筆
    錄第三頁至第十六頁）；此外，並有告訴人代理人提出之木偶相片十一張（附於
    本院審判筆錄之後）、「霹靂英雄明信片集」一冊、內政部警政署保安警察第二
    總隊保智大隊搜索扣押筆錄一份、扣押物品目錄表一份、查獲物品之相片十三張
    、臺中市政府營利事業登記證影本一份及證人乙○○提出之鑑識報告書一紙分別
    附卷可稽（選任辯護人雖認證人乙○○之警詢筆錄連同鑑識報告書，均為被告以
    外之人於審判外之言詞或書面陳述，依刑事訴訟法第一百五十九條第一項之規定
    ，不得作為證據，然上開規定旨在保障被告之對質詰問權，而證人乙○○業於本
    院審理中，到庭具結後為證述，且其證述之意旨，與其於警詢及鑑識報告書中陳
    述之意旨並無不同，是上開警詢筆錄及鑑識報告書，亦應具有證據能力，得加以
    採用）及被告所有之帳單三張、估價單十二張及如附表所示之木偶成品六尊、半
    成品偶頭一個扣案可證。被告雖於本院審理中，改以前詞置辯，並否認犯行，然
    其既於警詢及檢察官訊問中，即已明確供承其所製作之木偶，均係「霹靂布袋戲
    系列」之木偶，且未經授權，況觀諸扣案之帳單及估價單上，亦有「風之痕」、
    「素還真」、「銀狐」、「一頁書」、「陰陽師」等多處屬於告訴人「霹靂布袋
    戲系列」劇集木偶名稱之字樣（另參估價單上所示之時間點及告訴代理人提出之
    「霹靂英雄明信片集」），足見被告於警詢及檢察官訊問中所述為真，至其於本
    院審理中所辯，則屬事後卸責之詞，自不足採信。
三、選任辯護人雖為被告辯護稱：(一)、任一木偶外觀之形成，均係經多方創作者之參
    與，始能完成，其中至少包含刻偶師之創作偶頭、服裝造型師之設計服裝與造型
    ，惟該刻偶師、服裝造型師與告訴人間之關係若何？是否屬於著作權法第十一第
    一項規定之「受僱人」？本件告訴人是否依該條但書之規定，就系爭扣案之木偶
    經約定為著作人？並非無疑；若刻偶師與服裝造型師並非告訴人之受僱人，則刻
    偶師與服裝造型師就其獨立之創作，各享有獨立而完整之著作權，告訴人並不因
    偶然向刻偶師及服裝造型師購買木偶以供戲劇表演使用，即同時取得該木偶之著
    作財產權（參蔡維音「布袋戲木偶之著作權歸屬」，載於「月旦法學教室」第二
    三期），更不因而得對他人「重製」木偶或「散布」木偶重製物之行為提出告訴
    ，是本件扣案木偶之著作財產權人為何人？告訴人提出之告訴是否合法？等，均
    有加以辨明之必要；(二)、所謂之「重製」，依現行著作權法第三條第一項第五款
    之規定，乃指「以印刷、複印、錄音、錄影、攝影、筆錄或其他方法直接、間接
    、永久或暫時之重複製作。‧‧‧依建築設計圖或建築模型建造建築物者，亦屬
    之」；至於「實施」，則係指依著作標示之尺寸、比例、規格或器械結構圖等而
    按圖施工之方法，將著作表現之概念製成立體物而言，與上述「重製」之定義有
    別，「實施」除就建築設計圖或模型等著作有特別規定外，並非著作權法所保護
    之權利，著作權法所保護者，乃平面美術或圖形之著作（最高法院八十五年度台
    上字第五二０三號判決參照），由此足見，美術著作依其性質僅專有重製、公開
    展示、改作權利而不及於該著作圖形所製成之成品，至依圖形所成之成品係「實
    施權」，圖形所蘊含之原理、原則功能、技術應係專利權之範疇，「製成品」既
    非著作，自非著作權保護之對象（最高法院八十四年度台上字第七八０號判決）
    ；因之，本件被告於偵查中供述因受客戶委託，將平面之「霹靂布袋戲系列」木
    偶圖版，雕刻製成立體之木偶成品，乃非屬著作權法規定之「重製」行為，自不
    該當著作權法第九十一條第一項之意圖營利而以「重製」之方法侵害他人之著作
    財產權犯行；(三)、又所謂之「散布」，乃指「不問有償或無償，將著作之原件或
    重製物提供公眾交易或流通」之行為，著作權法第三條第一項第十二款定有明文
    ；本件被告僅受委託，將客戶訂製之木偶製成立體成品後，交付予該訂製之客戶
    ，並無將木偶提供「公眾」交易或流通而侵害他人著作財產權之情事，自不該當
    著作權法第九十一條之一第一項之意圖營利而以移轉所有權之方法「散布」重製
    物罪等語。惟查：
  (一)著作權法第十條規定：「著作人於著作完成時享有著作權」，著作人因著作完成
    所取得之著作權，其範圍包含著作人格權與著作財產權二者（參同法第三條第一
    項第三款），具體之權利內涵，則規定於著作權法第三章第三節及第四節，惟無
    論如何，著作人因著作之完成，自始、當然、創設的取得著作（財產）權，現行
    法既不採「登記生效要件原則」或「登記對抗原則」，關於何人始為著作人、著
    作於何時完成‧‧‧等，於證據之採擇與認定上，原具有相當之困難性，惟本院
    依據下述法律規定與事證，認定告訴人為「霹靂布袋戲系列」木偶（包含扣案如
    附表所示名稱之木偶）之著作權財產權人，其著作財產權之範圍，及於木偶之全
    部，是告訴人之告訴權並無問題。理由如下：
    1.就木偶除偶頭以外之服裝與造型部分，著作權法第十一條第一項及第二項前段
      規定：「受僱人於職務上完成之著作，以該受僱人為著作人。但契約約定以僱
      用人為著作人者，從其約定」、「依前項規定，以受僱人為著作人者，其著作
      財產權歸僱用人享有」，本件「霹靂布袋戲系列」所涉之木偶，關於服裝及造
      型等，均由告訴人公司僱用之造型師設計、製作完成等，業據告訴代理人陳述
      甚明（見九十四年二月三日告訴補充理由狀），並經證人乙○○於本院審理中
      證述屬實（見本院審判筆錄第十三頁、第十五頁、第十六頁），則無論告訴人
      與其僱用之造型師間，就木偶服裝、造型部分著作人之約定如何，告訴人依前
      揭法條之規定，對於木偶除偶頭外之服裝與造型部分享有著作財產權，要屬無
      疑。
    2.就木偶偶頭（空頭）之部分，依下述雖屬獨立，然於本案中得相互補充適用之
      規定，亦得認定告訴人具有著作財產權：
      (1)告訴人「霹靂布袋戲系列」之木偶偶頭，固係向未具有僱傭關係之刻偶師所
        購得（見告訴代理人前開補充理由狀及本院審判筆錄第十三頁證人乙○○之
        證述），惟著作權法第十二條第一項、第二項分別規定：「出資聘請他人完
        成之著作，除前條情形外，以該受聘人為著作人。但契約約定以出資人為著
        作人者，從其約定」、「依前項規定，以受聘人為著作人者，其著作財產權
        依契約約定歸受聘人或出資人享有。未約定著作財產權之歸屬者，其著作財
        產權歸受聘人享有」，本件告訴人已提出刻偶師之「著作權讓與同意書」資
        料一份供本院審酌，雖經檢視，並未包含全部如附表所示之木偶偶頭讓與同
        意書在內，且因「霹靂布袋戲系列」之木偶，即或同一角色、名稱者，造型
        亦多變，是欲從塗妝、佐以髮飾、服裝及造型前之空偶，辨識與完成後之木
        偶成品之偶頭是否具有同一性，亦有現實之困難存在。然依告訴人提出之「
        著作權讓與同意書」數量甚多、且其簽署之時間均在本案查獲之前等情，足
        使本院相信告訴人於向刻偶師購入空偶時，均以要求約定告訴人為著作權人
        為常態，是關於「霹靂布袋戲系列」木偶之偶頭部分，告訴人亦享有著作財
        產權。
      (2)縱認告訴人所提出之資料，對於包含如附表所示名稱在內之「霹靂布袋戲系
        列」木偶偶頭有無著作財產權，其舉證尚未充分，然查著作權法第十三條第
        一項、第二項規定：「在著作之原件或其已發行之重製物上，或將著作公開
        發表時，以通常之方法表示著作人之本名或眾所周知之別名者，推定為該著
        作之著作人」、「前項規定，於著作發行日期、地點及著作財產權人之推定
        ，準用之」，告訴人就「霹靂布袋戲系列」之木偶（含偶頭），以「霹靂國
        際多媒體公司」之名義，藉由重製、發行、演出、上映、播送、出版圖籍等
        方式公開，其期間達一、二十餘年之久（見告訴代理人提出之「霹靂」月刊
        、「霹靂英雄明信片集」及本院審判筆錄第十頁、第十一頁證人乙○○之證
        述），除久為國人所熟知外，並信告訴人公司即為「霹靂布袋戲系列」木偶
        之著作人，是於無反證之情形下，本院自應受上開法律規定之拘束，推定告
        訴人為「霹靂布袋戲系列」木偶之著作人，且告訴人之著作財產權範圍，及
        於一同公開發表之偶頭部分。
      (3)最後，縱認告訴人向刻偶師購得之「空頭」部分，其著作人為刻偶師，然比
        對「空頭」之相片與完成後之木偶成品相片即可得知：「空頭」於製成木偶
        之過程中，已經告訴人（僱用之造型師）為塗妝、植髮、著裝、綴飾等諸多
        加工程序，除服裝外，其餘加工之部分無論於物理上或利用之價值上，多已
        與該「空頭」達於無法分離之狀態，應認為具有著作權法第八條：「二人以
        上共同完成之著作，其各人之創作，不能分離利用者，為共同著作」之情形
        （此部分見解與學者蔡維音所認不同），告訴人既就木偶全部為共同著作人
        ，自得就包含空頭在內之木偶全部主張著作財產權受侵害，提出本件告訴，
        是縱於此情形下，其告訴權亦無問題。
  (二)本案所涉及之著作，為「霹靂布袋戲系列」之木偶，而非該木偶之圖版，木偶依
    其性質係屬於美術著作，美術著作則不限於平面之著作，立體之著作本身亦得為
    美術著作，此參著作權法第五十八條之規定自明。被告雖係依顧客提供之圖版製
    作完成如附表所示扣案之木偶，然其既係以直接、永久之方法複製告訴人享有著
    作財產權之著作，即係以「重製」之方法侵害告訴人之著作財產權。選任辯護人
    以著作權法所保護者，為平面之美術著作，至被告所為之行為，僅屬「實施」為
    由，認被告所為行為，與「重製」之概念並不相當，殊有誤會；其所引最高法院
    八十五年度台上字第五二０三號及八十四年度台上字第七八０號兩判決，所涉及
    之案例事實，均為平面之美術著作，與本案所涉及之木偶本身，原即屬立體之美
    術著作迥不相同，選任辯護人此部分之辯護意旨，亦無可採。
  (三)著作權法所謂之「散布」，固指「不問有償或無償，將著作之原件或重製物提供
    公眾交易或流通」而言（著作權法第三條第一項第十二款參照），惟所謂之「公
    眾」，乃指「不特定人或特定之多數人」，同法條第一項第四款前段亦著有明文
    。本件被告係受不特定顧客之委託，為顧客重製完成「霹靂布袋戲系列」之木偶
    後，交付予顧客，而使該等非法之木偶重製物流通在外，自合於著作權法「散布
    」之概念，選任辯護人猶謂被告之行為並不該當於著作權法所謂之「散布」，自
    無可採。
  (四)綜上所述，本件事證明確，被告犯行堪以認定。
四、查被告甲○○行為後，著作權法第九十一條及第九十一條之一之規定，業經於九
    十三年九月一日修正公布，並自公布日起施行。比較修正前後著作權法之規定，
    修正前著作權法第九十一條第一項及第九十一條之一第一項係分別規定：「意圖
    營利而以重製之方法侵害他人之著作財產權者，處五年以下有期徒刑、拘役，或
    併科新臺幣二十萬元以上二百萬元以下罰金」、「意圖營利而以移轉所有權之方
    法散布著作原件或其重製物而侵害他人之著作財產權者，處三年以下有期徒刑、
    拘役或科或併科新臺幣七十五萬元以下罰金」，修正後著作權法第九十一條第二
    項及第九十一條之一第一項則分別規定：「意圖銷售或出租而擅自以重製之方法
    侵害他人之著作財產權者，處六月以上五年以下有期徒刑，得併科新臺幣二十萬
    元以上二百萬元以下罰金」、「擅自以移轉所有權之方法散布著作原件或其重製
    物而侵害他人之著作財產權者，處三年以下有期徒刑、拘役，或科或併科新臺幣
    五十萬元以下罰金」，其中，修正前著作權法第九十一條第一項之規定及修正後
    著作權法第九十一條之一第一項之規定，相較於修正後著作權法第九十一條第二
    項與修正前著作權法第九十一條之一第一項之規定，分別較有利於被告，惟本於
    法律無法割裂適用之原則，及被告所涉上開二罪間，原具有牽連犯之裁判上一罪
    關係（詳後述），應從一重處斷，經就上開新、舊法之規定整體比較，以被告行
    為時之舊法較有利於被告，自應依刑法第二條第一項但書之規定，適用修正前著
    作權法之規定加以處斷。核被告甲○○所為，係犯修正前著作權法第九十一條第
    一項之意圖營利而以重製之方法侵害他人之著作財產權罪及同法第九十一條之一
    第一項之意圖營利而以移轉所有權之方法散布著作之重製物而侵害他人之著作財
    產權罪。其先後多次所為上開犯行，均時間緊接、方法相同，又係觸犯構成要件
    相同之罪名，顯係基於概括犯意反覆為之，各應論以連續犯，並依法加重其刑。
    又被告所犯上開二罪間，具有方法與目的之牽連關係，為牽連犯，應從一重之連
    續違反著作權法第九十一條第一項之罪論處。原審予以論罪科刑，固非無見，然
    原審認被告違反著作權法第九十一條之一第一項之犯行部分，應為同法第九十一
    條第一項之罪所吸收，已有未洽，復就扣案除如附表所示以外之六尊非屬被告所
    有、亦非供被告犯罪所用或因犯罪所得之木偶成品併予宣告沒收（扣案如附表所
    示以外之六尊木偶成品，為顧客吳宗恆、丁○○向他人所購買，僅於查獲前交予
    被告維修之情，業據吳宗恆、丁○○於本院審理中到庭證述屬實，見本院審判筆
    錄），尚有未合；另扣案之帳單三張及估價單十二張並非供被告犯罪所用之物或
    因犯罪所得之物（詳後述），原審亦予以沒收之宣告，亦有未洽。被告提起本件
    上訴求為無罪之判決，雖無理由，然原審判決既有上述可議之處，仍應由本院就
    其全部予以撤銷改判。爰審酌被告犯罪之動機、目的、手段、行為持續之期間、
    重製與散布之數量與金額、其於本院審理中，雖未能坦承犯行，亦未與告訴人達
    成和解，然其素行良好（參臺灣高等法院被告全國前案紀錄表）等一切情狀，予
    以量處如主文所示之刑，並諭知易科罰金之折算標準，以示懲儆。扣案如附表所
    示之非法重製「霹靂布袋戲系列」木偶成品六尊、半成品偶頭一個，均為被告因
    犯罪所得之物，應依著作權法第九十八條之規定，宣告沒收（另扣案之帳單三張
    、估價單十二張，雖足為被告犯罪之證明，然與其「重製」或「散布」之行為實
    施間，無直接之關連性，難認供犯罪所用之物，爰不併予宣告沒收）。
據上論斷，應依刑事訴訟法第四百五十五條之一第三項、第三百六十九條第一項前段
、第三百六十四條、第二百九十九條第一項前段，（修正前）著作權法第九十一條第
一項、第九十一條之一第一項、第九十八條，刑法第二條第一項但書、第十一條、第
五十六條、第五十五條、第四十一條第一項前段，罰金罰鍰提高標準條例第二條，判
決如主文。
本案經檢察官丙○○到庭執行職務。
中      華      民      國    九十四    年      三      月      七      日
                          臺灣臺中地方法院刑事第六庭
                              審判長法  官 簡  源  希
                                    法  官 林  念  祖
                                    法  官 鄧  敏  雄
右正本證明與原本無異。
不得上訴。
                                    書記官
中      華      民      國    九十四    年      三      月     十七     日
附錄本案論罪科刑法條全文：
（修正前）著作權法第九十一條第一項
意圖營利而以重製之方法侵害他人之著作財產權者，處五年以下有期徒刑、拘役，或
併科新臺幣二十萬元以上二百萬元以下罰金。
（修正前）著作權法第九十一條之一第一項
意圖營利而以移轉所有權之方法散布著作原件或其重製物而侵害他人之著作財產權者
，處三年以下有期徒刑、拘役，或科或併科新臺幣七十五萬元以下罰金。
附表：應沒收之重製「霹靂布袋戲系列」木偶成品與半成品
┌──┬─────────────┬────┬─────────────┐
│編號│重  製  物  之  名  稱    │數  量  │備  註：所屬劇集名稱      │
├──┼─────────────┼────┼─────────────┤
│一  │風之痕（變臉版）          │一尊    │九皇座                    │
├──┼─────────────┼────┼─────────────┘
│二  │白衣劍少                  │一尊    │九皇座                    │
├──┼─────────────┼────┼─────────────┤
│三  │銀狐                      │一尊    │萬里征途                  │
├──┼─────────────┼────┼─────────────┘
│四  │一頁書                    │一尊    │九皇座                    │
├──┼─────────────┼────┼─────────────┤
│五  │素還真                    │一尊    │九皇座                    │
├──┼─────────────┼────┼─────────────┘
│六  │女陰陽師                  │一尊    │九皇座                    │
├──┼─────────────┼────┼─────────────┤
│七  │佛劍分說（偶頭）          │一個    │闔城血印                  │
└──┴─────────────┴────┴─────────────┘
